臺灣高等法院臺中分院民事判決
110年度上易字第42號
上訴人即附  
帶被上訴人   黃信維  
兼法定代理人 羅秀滿  
             黃世欣 
共    同
訴訟代理人   賈俊益律師
複代理人     曾玲玲律師
被上訴人即  
附帶上訴人   胡素華  
             彭姿燕  
             彭姿靜  
             彭姿凱  
共    同
訴訟代理人   蔡浩適律師
複代理人     林彥君  
上列當事人間請求損害賠償事件，上訴人對於中華民國109年8月
26日臺灣臺中地方法院106年度重訴字第479號第一審判決提起上
訴，一部附帶上訴，本院於110年11月17日言詞辯論終結，判決
如下：
    主  文
上訴及附帶上訴均駁回。
第二審訴訟費用關於上訴部分，由上訴人連帶負擔；關於附帶上
訴部分，由被上訴人連帶負擔。
    事實及理由
一、被上訴人即附帶上訴人（下稱被上訴人）主張：
  ㈠上訴人己○○（民國00年0月00日生，下逕稱姓名）於106年3月
    30日21時1分許，騎乘腳踏車（下稱系爭腳踏車），沿臺中
    市西區公館路往建國北路3段方向行駛，途經公館路與建國
    北路3段路口（下稱系爭路口），因己○○未在系爭腳踏車裝
    設車燈及反光裝置、未依號誌指示行駛、少線道車未禮讓多
    線道車先行、轉彎車未禮讓直行車先行；適有訴外人彭○○騎
    乘車牌號碼000－000號普通重型機車（下稱系爭機車），自
    臺中市西區自由路1段往建國北路3段方向行駛至系爭路口，
    致彭○○騎乘系爭機車撞擊己○○騎乘之系爭腳踏車後輪側面，
    彭○○因而人車倒地（下稱系爭事故），經送往臺中中山醫學
    大學附設醫院（下稱中山醫院）急救，仍於同年4月4日晚間
    因創傷性硬腦膜出血、顏面骨骨折、左側二至七根肋骨骨折
    及胸部挫傷、多處損傷、中樞衰竭等傷重不治死亡。被上訴
    人甲○○（下逕稱姓名，與另3被上訴人合稱被上訴人）即彭○
    ○之配偶，因系爭事故受有喪葬費用23萬1,581元、醫藥費用
    4萬8,286元、精神慰撫金100萬元之損害；被上訴人丙○○（
    下逕稱姓名，與另3被上訴人合稱被上訴人）即彭○○之女受
    有殯葬費用21萬8,419元、精神慰撫金100萬元之損害；被上
    訴人丁○○、乙○○（下均逕稱姓名，與另2被上訴人合稱被上
    訴人）即彭○○之女，均受有精神慰撫金各100萬元之損害。
    上訴人庚○○、戊○○（下逕稱姓名，與己○○合稱上訴人）為己
    ○○之法定代理人，應同負連帶賠償責任。
　㈡原審為被上訴人一部敗訴、一部勝訴之判決，即判命上訴人
    應連帶給付甲○○23萬9,973元、丙○○36萬5,526元、丁○○、乙
    ○○各20萬元，及均自106年6月22日起至清償日止，按年息百
    分之5計算之利息。並附條件為准、免假執行之宣告，及駁
    回被上訴人其餘之本訴。　
　㈢被上訴人就其敗訴部分，一部提起附帶上訴。並主張己○○在
    夜間行駛未配置燈具，且未開啟燈光，闖越紅燈，進入建國
    北路三段至系爭事故發生僅2秒時間，彭○○並無足夠時間感
    知迴避危險，則黃信雄與彭○○過失責任比例非如原審所認定
    之2比8，應至少調整為5比5，依此過失比例之調整，附帶上
    訴請求上訴人應再給付之金額計算方式如附表。附帶上訴聲
    明：1.原判決關於駁回被上訴人後開第二項之訴部分及該部
    分假執行宣告暨訴訟費用之裁判均廢棄。2.上訴人應再連帶
    給付甲○○38萬9,961元、丙○○36萬5,526元、丁○○30萬元、乙
    ○○30萬元，及自106年6月22日起至清償日止，按年息百分之
    5計算之利息（其他未繫屬本院部分，不予論述）。並答辯
    聲明：上訴駁回
二、上訴人即附帶被上訴人（下稱上訴人)則以：
  ㈠系爭路口於系爭事故發生時，並未設有行車管制號誌，故己○
    ○並無未依號誌行駛，且己○○騎乘系爭腳踏車早已於系爭路
    口轉彎直行於建國北路3段，係遭因酒測值達171mg/dL未能
    安全駕駛系爭機車及正常反應之彭○○，未注意前方狀況，亦
    未保持與前車距離而追撞；依當時行車情形，道路兩側路燈
    明亮，系爭機車有大燈可供照明，系爭腳踏車亦有反光板，
    己○○就系爭事故發生並無過失，且己○○是否裝設燈具與車禍
    並無相當因果關係。被上訴人依民法第184條第1項、第2項
    請求賠償，並無理由；所請求精神慰撫金各100萬元，顯屬
    過高。彭○○因具有酒後駕車且未注意車前狀況之過失，被上
    訴人為彭○○之繼承人，則應承擔彭○○之與有過失責任，應減
    輕上訴人損害賠償數額。
  ㈡另提起反訴主張：系爭事故發生肇事主因係彭○○酒後駕車，
    己○○於系爭事故發生時已騎乘在建國北路，卻突遭後方彭○○
    撞擊，致己○○受有左側腹壁擦挫傷、四肢多處擦挫傷、頭部
    及左側枕葉擦傷之傷勢，且己○○未成年，突遇此死亡車禍感
    到不知所措，亦面臨少年事件、民事訴訟等諸多訴訟，精神
    受有痛苦甚鉅，被上訴人應承擔彭○○之侵權行為過失責任，
    並於繼承彭○○遺產範圍內負連帶賠償責任，爰依侵權行為及
    繼承之法律關係，請求被上訴人連帶給付精神慰撫金50萬元
    。
　㈢原審就反訴部分認被上訴人應連帶給付上訴人1萬6千元，並
    與被上訴人本訴中所請求之金額抵銷後，駁回上訴人之反訴
    請求。上訴人提起上訴並聲明⒈原判決不利於上訴人部分廢
    棄。⒉上開廢棄部分，被上訴人於第一審之訴駁回。⒊第一項
    廢棄部分，被上訴人應於繼承彭○○遺產範圍連帶給付上訴人
    48萬4,000元及自原審反訴狀繕本送達翌日起至清償日止，
    按年息百分之5計算之利息。並答辯聲明：附帶上訴駁回。
三、兩造不爭執事項（見本院卷第314至315頁）
　㈠己○○於106年3月30日晚間9時1分騎乘系爭腳踏車，由臺中市
    西區公館路右轉引道，進入建國北路3段往正福街方向行駛
    。
　㈡己○○所騎乘之系爭腳踏車於事故發生時，未配備燈具且未開
    啟燈光。
　㈢彭○○騎乘系爭機車自臺中市西區自由路進入建國北路3段往正
    福街方向行駛與己○○發生碰撞，彭○○受有頭部創傷性硬腦膜
    下出血、顏面骨骨折、左側二至七根肋骨骨折及胸部挫傷、
    多處損傷、中樞衰竭等傷害，於106年4月4日晚間11時39分
    傷重不治死亡。
　㈣己○○、戊○○、庚○○等3人（下稱己○○等3人）對甲○○支付彭○○
    的醫療費用4萬8,286元不爭執。
　㈤己○○等3人對甲○○支出喪葬費用23萬1,581元；丙○○支出喪葬
    費用21萬8,419元不爭執。
　㈥己○○於系爭事故受有左側腹壁擦挫傷、四肢多處擦挫傷、頭
    部及左側枕葉擦傷。　　　　　　
四、兩造爭執事項   
　㈠己○○就彭○○車禍死亡之結果，應否依民法第184 條第1 項前
    段、第2 項規定，負損害賠償責任？
　㈡若己○○應依民法第184 條第1 項前段、第2 條規定，負損害
    賠償責任，戊○○、庚○○應否依民法第187 條規定，負連帶損
    害賠償責任？
　㈢若己○○應負損害賠償責任，或己○○、戊○○、庚○○應連帶負損
    害賠償責任，則可請求賠償或連帶賠償之金額為何？
　㈣彭○○就系爭事故之發生，是否與有過失？上訴人可否主張過
    失相抵？
　㈤若己○○應負損害賠償責任，或己○○、戊○○、庚○○應連帶負損
    害賠償責任，上訴人向被上訴人請求連帶賠償精神慰撫金50
    萬元，並主張與被上訴人可請求賠償或連帶賠償之數額抵銷
    ，有無理由？　　
五、本院之判斷：
　㈠己○○就彭○○車禍死亡之結果，應依民法第184 條第1 項前段
    、第2 項規定，負損害賠償責任：
　⒈「因故意或過失，不法侵害他人之權利者，負損害賠償責任
    。違反保護他人之法律，致生損害於他人者，負賠償責任。
    但能證明其行為無過失者，不在此限。」、「不法侵害他人
    致死者，對於支出醫療及增加生活上需要之費用或殯葬費之
    人，亦應負損害賠償責任；被害人對於第三人負有法定扶養
    義務者，加害人對於該第三人亦應負損害賠償責任。」、「
    不法侵害他人致死者，被害人之父、母、子、女及配偶，雖
    非財產上之損害，亦得請求賠償相當之金額。」民法第184
    條第1項前段、第2項、第192條第1項、第2項、第194條分別
    定有明文。
  ⒉按腳踏自行車係屬慢車，道路交通管理處罰條例第69條第1項
    第1款定有明文；又慢車應保持燈光及反光裝置等安全設備
    之良好與完整，且在夜間行駛應開啟燈光，道路交通安全規
    則第119條第1項、第128條分別定有明文。經查，己○○所騎
    乘之系爭腳踏車雖於腳踏板後方有反光裝置，然系爭腳踏車
    並未裝設良好完整之車燈裝置，且亦未開啟燈光，有系爭腳
    踏車照片在卷可稽（見原審中司調卷第15-17頁）。而己○○
    於夜晚穿著深色衣物，致後方彭○○因天色黑暗無法辨識己○○
    於前方而撞擊之，此有系爭事故發生當晚之路口監視器畫面
    截圖5張可證（見原審中司調卷字第26頁），是己○○夜間騎
    乘系爭腳踏車未裝置燈光配備，並在夜間未開啟燈光，顯有
    違背前開規範之過失甚明。而臺中地院107年度少護字第323
    號己○○少年保護事件（下稱系爭少年事件）及中央警察大學
    107年10月8日校鑑科字第1070010109號函暨檢附鑑定書（下
    稱系爭鑑定報告，見臺中地院106年少調字1238號卷《下稱少
    調1238號卷》第165-172頁）亦認己○○違反此義務，而與本院
    上開結論相同。上訴人雖以系爭事故發生時，該路段有許多
    路燈，且當天天氣晴朗，無不能注意或看不清楚路況之情形
    ，系爭腳踏車燈光未開啟與系爭事故無相當因果關係云云置
    辯，惟查，夜間在道路上即便有設置路燈，然因人在夜間之
    視覺所及顯然較日間有自然光線之情況為差，故規定任何形
    式之車輛在夜間行駛，均必須配備燈光並保持開啟狀態，以
    確保自己及其他用路人之安全，此義務不因道路上燈光設置
    良好與否、自行車車速快慢而有區別，己○○於夜間穿著深色
    衣物，騎乘系爭腳踏車未裝置燈光配備並在夜間予以開啟，
    已如前述，縱使有路燈照明，仍未使用路人清楚辨明前方有
    腳踏車行進中；至於上訴人於本院所提出之110年5 月3日夜
    間7時30分拍攝之照片（見本院卷第127-128頁），該拍攝之
    時間與案發時之3月30日時間不同，且比對原審上訴人所提
    出之接近案發時間之翻拍現況照片（見原審卷一第101頁）
    ，除地貌已有改變外，現場亦增設路燈（設於引道匯入建國
    北路之三角路口之樹旁），是難以該改變後之路口現況為上
    訴人有利之認定。己○○未於系爭腳踏車裝設燈具之過失，與
    彭○○死亡結果間，具有相當因果關係，上訴人所辯並不可採
    。己○○既有上述過失，並導致系爭事故發生，彭○○因系爭事
    故傷重死亡，故己○○應負侵權行為損害賠償之責任，已可認
    定。
  ⒊次按慢車行駛，應遵守道路交通標誌、標線、號誌之指示，
    並服從交通指揮人員之指揮；慢車駕駛人，有不服從執行交
    通勤務警察之指揮或不依標誌、標線、號誌之指示者，處30
    0元以上600元以下罰鍰，道路交通安全規則第124條第2項、
    道路交通管理處罰條例第74條分別定有明文。本件被上訴人
    主張系爭事故發生路段為公館路與自由路1段交叉口，該路
    口設立3組共8支紅綠燈，其中1組為綠燈，另2組皆為紅燈，
    故己○○未依號誌行駛云云，然此為上訴人所否認，並以：己
    ○○行駛之路線為自由路1段之斑馬線，該路口於系爭事故發
    生時未設置行車管制號誌等語置辯。被上訴人雖提出事故現
    場之Google地圖、事故現場詳細位置圖、臺中市警察局道路
    交通事故初步分析研判表1份及道路交通事故現場圖2份、系
    爭事故發生當晚之路口監視器畫面截圖5張為證（見原審中
    司調卷第8頁至第13頁、第26頁），然觀諸臺中市政府警察
    局道路交通事故現場圖及現場照片（見原審中司調卷第12頁
    至第14頁）可知，公館路右轉引道與建國北路交叉口並無設
    置行車管制號誌，被上訴人所稱之行車管制號誌所指示者為
    公館路與自由路之車輛行進，並非系爭引道，難認己○○有何
    違反道路交通標誌、標線、號誌之指示情形，而系爭鑑定報
    告亦認系爭事故現場並無行車管制號誌甚明（見少調1238號
    卷第169頁），己○○並未有違反號誌行駛之過失應堪認定。
    至臺中市車輛行車事故鑑定委員會於106年6月29日以中市車
    鑑字第1060005653號出具鑑定意見書（中市車鑑0000000號
    ）認「己○○駕駛腳踏車，行至設有行車管制號誌交岔路口，
    違反號誌管制（闖紅燈）進入路口，為肇事主因。」（見原
    審中司調卷第92頁），顯然與卷內客觀事證不符，並不足採
    。另被上訴人於原審雖聲請勘驗系爭事故發生時之監視器錄
    影畫面，以證明現場有無設置行車管制號誌，然卷內既已有
    客觀之照片可證，業如前述，自無再勘驗監視器錄影畫面之
    必要，併此說明。
  ⒋次按慢車行駛至交岔路口，其行進或轉彎，應依標誌、標線
    或號誌之規定行駛，無標誌、標線或號誌者，應依第102條
    規定行駛；汽車行駛至無號誌或號誌故障而無交通指揮人員
    指揮之交岔路口，支線道車應暫停讓幹線道車先行。未設標
    誌、標線或號誌劃分幹、支線道者，少線道車應暫停讓多線
    道車先行；車道數相同時，轉彎車應暫停讓直行車先行；同
    為直行車或轉彎車者，左方車應暫停讓右方車先行。但在交
    通壅塞時，應於停止線前暫停與他方雙向車輛互為禮讓，交
    互輪流行駛。轉彎車應讓直行車先行，道路交通安全規則第
    125條、第102條第2、7款分別定有明文。被上訴人主張：彭
    ○○直行自由路1段匯入建國北路3段，而己○○乃自公館路轉入
    建國北路3段，因自由路1段為3線道，公館路為2線道，行駛
    少線道之己○○應讓行使多線道之彭○○先行，彭○○行駛方向為
    綠燈，故不論己○○是否轉彎或已經轉正，皆應認為未禮讓直
    行車先行，己○○顯然違反上開規定云云，並以臺中市交通事
    件裁決處於106年8月21日以中市交裁管字第1060058563號覆
    議意見書（覆議字第0000000號）為佐（下稱系爭覆議意見
    書，見原審卷一第49-50頁）。惟查：
  ⑴觀諸彭○○與己○○之行進方向，彭○○係沿自由路進入建國北路3
    段行駛，己○○則由公館路引道右轉進入建國北路3段，與彭○
    ○行駛同方向，而依警方所繪製之現場圖及現場照片（見原
    審中司調卷第12頁），可知系爭事故發生後彭○○之車輛左傾
    ，並在地面留有13.5公尺（1.4＋12.1）之刮地滑行距離，而
    倒在原行駛之車道上（車頭、車身左倒），系爭機車車頭左
    側有明顯撞擊擦痕，彭○○於碰撞後橫躺在該處快慢車道之間
    ，彭○○之左腳拖鞋遺留在其機車後方12.1公尺位置，右腳拖
    鞋則在其機車後 方2.4公尺的位置。現場血跡位置則在彭○○
    頭部倒地旁（與彭○○之頭部受有硬腦膜下出血及顏面骨折之
    情況吻合）；己○○則坐在慢車道上，其所騎乘之腳踏車則左
    倒往前方滑行後旋轉180度倒在系爭機車之左後方位置，系
    爭腳踏車則顯示後輪扭曲變形之狀態。
  ⑵是由雙方之行向、系爭腳踏車後輪扭曲變形、系爭機車左前
    車頭碰撞刮擦痕及建國北路3段79號民宅（即車輛倒地之路
    段旁民宅）與路口之距離位置圖可知，己○○所騎乘之系爭腳
    踏車從右轉引道已進入建國北路3段行駛，並在彭○○所騎乘
    之系爭機車前方與之同行向，始進而遭彭○○所騎乘之直行已
    進入建國北路3段之系爭機車自後撞擊。又因系爭腳踏車之
    車速從轉彎後之客觀情勢觀之，其速度應慢於屬於動力車輛
    之直行機車速度，故系爭機車於碰撞後因速度之緣故而刮地
    滑行，系爭腳踏車則在碰撞速度的推擠下往前滑行倒置於系
    爭機車之左後方。復觀諸兩車之動態以及彭○○之拖鞋散落情
    狀可知，彭○○於事發當時係從己○○之後方直行叉入建國北路
    3段路面，對於已在前方行駛之己○○應具有注意能力並因而
    採取減速或車輛從左側超車之舉動，但由彭○○拖鞋掉落、頭
    部著地以及機車左倒滑行之距離長達13.5公尺左右之情況觀
    之，其並未正常反應該等狀況，加以系爭腳踏車未配備照明
    設備，故雙方乃不幸發生碰撞甚明。
  ⑶被上訴人固稱：系爭事故發生碰撞點係在轉彎處，並非彭○○
    自後追撞己○○云云，然以現場之道路相對位置觀之，彭○○行
    進路線既係由自由路直行微微靠左叉入建國北路3段，己○○
    自引道右轉進入建國北路3段，倘若碰撞處係在系爭路口引
    道轉彎處，則系爭機車與系爭腳踏車之撞擊位置應分別在系
    爭機車右側車頭，及系爭腳踏車之左側車身，然系爭機車毀
    損之位置係在機車車頭左側，而系爭腳踏車則係後輪遭撞擊
    而扭曲變形（見原審中司調卷第15-16頁），該撞擊位置核
    與直行車、轉彎車相撞之情狀不符，益徵己○○當時應已進入
    建國北路3段直行，始遭彭○○所騎乘之機車自後撞擊明確。
    參以事故現場附近民宅之監視器錄影翻拍畫面可知（見臺灣
    臺中地方檢察署相字卷第62頁），於該影像左上角時間「21
    :01: 21」之畫面顯示，碰撞發生之當下車輛開始有刮地滑
    行之動作，畫面上可明顯看見兩車已經在建國北路3段之路
    面上，周遭亦有停放車輛之情形，撞擊地點顯然並非轉彎處
    。再由現場圖觀之，彭○○拖鞋掉落位置已距該轉彎處有相當
    之距離，參酌卷附系爭鑑定報告內容有關「二、肇事重建㈡
    肇事重建內容分析⒉理由三」所示，該鑑識單位經專業計算
    認定建國北路3段79號民宅（即車輛倒地之路段旁民宅）距
    離路口有21.8公尺的距離，顯然已與轉彎處有一段距離，可
    見撞擊地點並非轉彎處明確。而系爭鑑定報告關於肇事原因
    分析、現場重建、跡證分析以及肇事原因研判內容亦認：彭
    ○○騎乘系爭機車沿自由路進入建國北路行駛，未注意前方己
    ○○由公館路右轉引道進入建國北路之腳踏車，於距離交叉口
    6.8公尺處追撞無配備燈光之腳踏車；撞擊後系爭機車駕駛
    人摔倒頭胸部鈍挫傷而死亡等情，核與本院上開結論大致相
    符（見少調1238號卷第170頁）。己○○騎乘系爭腳踏車已由
    公館路引道右轉進入建國北路3段直行，嗣彭○○騎乘系爭機
    車沿自由路叉入建國北路3段自後追撞系爭腳踏車，堪以認
    定。至系爭覆議意見書認「己○○駕駛腳踏自行車，由交岔路
    口右轉引道右轉行駛時，未讓直行車先行…」（見原審卷一
    第50頁反面），顯與前揭認定相違，自不可採，被上訴人以
    此為據，亦不可採。
  ⒌被上訴人復主張：系爭腳踏車後輪乃向右扭曲變形，故己○○
    騎乘系爭腳踏車自公館路轉入建國北路3段時，顯於右轉時
    未積極靠右側行駛、太過接近內線車道云云，然此為上訴人
    所否認，且被上訴人所提出事故現場之Google地圖、事故現
    場詳細位置圖、臺中市警察局道路交通事故初步分析研判表
    1份及道路交通事故現場圖2份、事故現場相關照片圖1份為
    證（見原審中司調卷第8頁至第14頁），至多僅能證明系爭
    事故發生地理範圍之大致位置，而系爭腳踏車車輪偏細，是
    其後輪向右扭曲情形，亦僅能判斷系爭機車撞擊系爭腳踏車
    時，系爭機車位在系爭腳踏車之後方或後方偏左之相對位置
    ，且撞擊力道甚大，然未能認定撞擊點之位置是在建國北路
    3段之快車道抑或慢車道，是被上訴人僅以該車輪向右扭曲
    即認己○○未靠右行駛，應屬臆測，不足憑採。
  ㈡己○○應依民法第184 條第1 項前段、第2 條規定，負損害賠
    償責任，戊○○、庚○○應依民法第187 條規定，負連帶損害賠
    償責任：
　  按無行為能力人或限制行為能力人，不法侵害他人之權利者
    ，以行為時有識別能力為限，與其法定代理人連帶負損害賠
    償責任，民法第187條第1項前段定有明文。己○○就系爭事故
    發生，應負侵權行為損害賠償責任等節，已如前述。己○○為
    91年4月20日生，於106年3月30日系爭事故發生時未滿20歲
    ，未婚，為限制行為能力人，且於系爭事故當時顯有識別能
    力，而戊○○、庚○○為己○○之父母，渠等於己○○為本件侵權行
    為時，為其法定代理人（見原審卷二第102頁至第103頁），
    依前揭規定，被上訴人請求其等與己○○連帶負損害賠償責任
    ，於法有據。
  ㈢上訴人應對被上訴人負連帶負損害賠償責任，已認定如前，
    則就損害賠償範圍，分別論述如下：
  ⒈甲○○因系爭事故，因而支出醫藥費用48,286元、喪葬費用231
    ,581元；丙○○支出喪葬費用218,419元，兩造就此數額已不
    爭執，業如前述，此為彭○○因系爭事故送往中山醫院就醫之
    必要支出，並因彭○○死亡所各自支出之必要費用，堪認甲○○
    、丙○○此部分主張，洵屬有據。
  2.再按不法侵害他人致死者，被害人之父、母、子、女及配偶
    ，雖非財產上之損害，亦得請求賠償相當之金額。而受有精
    神上之痛苦，請求慰撫金之賠償，其核給之標準，須斟酌雙
    方之身分、資力與加害程度及其他各種情形核定相當之數額
    。且所謂「相當」，應以實際加害情形是否重大及被害人之
    身分、地位與加害人之經濟情況等關係定之。經查，被上訴
    人因系爭事故痛失至親，其等家庭圓滿之期待頓時破滅，精
    神上受有極大痛苦，至屬當然，其等依民法第194條之規定
    請求上訴人連帶給付精神上之損害賠償，洵屬有據。茲審酌
    ：甲○○為51年4月22日生，學歷為專科肄業，現職為行銷公
    司賣場排班試吃人員，平均月薪約2,000元至8,000元（見原
    審卷一第56頁反面）；丙○○為74年12月6日生，學歷為大學
    畢業，職業為護理師，月薪約4萬元，田賦及土地共7筆（部
    分為公同共有），105年所得為95萬9,423元、106年所得為6
    2萬9,997元；丁○○為76年6月22日生，學歷為大學畢業，職
    業為書記官，月薪約4萬3,000元，名下有田賦及土地共4筆
    （公同共有），105年所得為50萬9,263元、106年所得為69
    萬7,335元；乙○○為80年8月20日生，學歷為大學畢業，擔任
    銷售人員，月薪約2萬元，名下有田賦及土地共4筆（公同共
    有），105年所得為38萬2,764元、106年所得為40萬4,003元
    ，此有被上訴人之陳報資料、全戶戶籍資料查詢結果、稅務
    電子閘門財產調明細表在卷可按（見原審中司調卷第24頁、
    原審卷一第56-57頁、證物袋）。而己○○為91年生，系爭事
    故發生時就讀國中；戊○○為57年5月2日生，學歷為碩士畢業
    ，職業為家庭教師，並擔任義交，月薪約1萬元，105年所得
    為6萬2,497元、106年所得為13萬999元；庚○○為57年8月28
    日生，學歷為專科畢業，現職為家管、並販售精油保養品，
    105年所得為3萬2,337元、106年所得為3萬9,709元，上訴人
    名下均無不動產，此有上訴人陳報資料、稅務電子閘門財產
    調件明細表、上訴人之個人戶籍資料（見原審卷一第64頁、
    卷二第102-103頁、第223頁、證物袋），並審酌己○○騎乘之
    腳踏車未裝設燈具致彭○○騎機車撞擊後死亡及彭○○有酒後駕
    車之過失情節（詳後述），彭○○因系爭事故業已死亡之結果
    ，戊○○、庚○○因屬未成年之己○○之法定代理人故應連帶賠償
    之情事，暨兩造之年齡、身分、社會地位、經濟狀況等一切
    情狀，認被上訴人4人請求之慰撫金各以100萬元為適當，應
    予准許。
  ㈣彭○○就系爭事故之發生，為與有過失，上訴人可主張過失相
    抵：
　⒈按損害之發生或擴大，被害人與有過失者，法院得減輕賠償
    金額或免除之，民法第217條第1項定有明文。此所謂被害人
    與有過失，須被害人之行為助成損害之發生或擴大，就結果
    之發生為共同原因之一，行為與結果有相當因果關係，始足
    當之。且法院對於酌減賠償金額若干抑或完全免除，雖有裁
    量之自由，但應斟酌雙方原因力之強弱與過失之輕重以定。
    又飲用酒類或其他類似物後其吐氣所含酒精濃度達每公升0.
    15毫克或血液中酒精濃度達0.03%以上，不得駕車，系爭事
    故發生時之道路交通安全規則第114條第2款定有明文。
　⒉上訴人抗辯：彭○○送中山醫院急救時，經該院抽血檢驗酒精
    濃度為171mg/dl（換算吐氣酒精濃度為0.855mg/l），顯然
    超過上開規則之標準，早已嚴重影響其注意能力，故導致系
    爭事故發生等語，被上訴人則主張：中山醫院係以酒精檢測
    方法學中之酵素分析法檢驗，而系爭少年事件曾函詢法務部
    法醫研究所該檢驗方法有無偽陽性之可能，經該所107年9月
    7日以法醫毒字第10700041810號來文函覆內容略以：生化酵
    素免疫分析法（含化學呈色法等），極易有偽陽性反應發生
    ，若以該類原理之儀器檢測酒精（乙醇），較易受一些因素
    影響，如檢體個別特性（如該檢體是否溶血、乳酸含量）、
    急救輸液等因素干擾，必須再以準確性高且干擾少之頂空氣
    相層析分析法確認云云。惟按：
  ⑴一般人於死亡後，只有酒精發酵會影響酒測值，即便血液中
    細菌發酵，也不易高於50mg／dl，雖以生化酵素免役法（含
    化學呈色法等）檢測血液中酒精濃度，會因人體內之乳酸（
    lactata）或乳酸去氫（LDH）與NAD氧化還原反應而造成偽
    陽性，惟從檢測血液中酒精濃度之生化酵素檢驗儀器實驗結
    果可知，必須當乳酸去氫上升超過2000IU/L，酵素法酒精檢
    測始會上升14.9mg／dl，另乳酸僅約貢獻酒精濃度之200分之
    l而已，是其影響性甚為低微，而急救抽血時包括酒精消毒
    或使用藥物，均無明顯影響血中酒精濃度檢測造成誤差，此
    等行為應不致影響血中酒精濃度之檢測值（最高法院105年
    度台上字第920號判決意旨參照）。
  ⑵本件中山醫院雖以生化酵素免疫分析法，未再以頂空氣相層
    析分析法為確認，然依前揭說明，影響酵素分析法為諸如乳
    酸含量、急救輸液等因素，而系爭事故發生於000年0月00日
    21時1分許，彭○○於106年3月30日21時32分即因系爭事故送
    醫，當時並非心肺功能停止且非休克，僅係處於昏迷狀態，
    該院於106年3月30日21時41分在急診室即抽取血液送驗，另
    該院於抽取血液時，係使用生理食鹽水，而使用生理食鹽水
    不會使體內乳酸及乳酸去氫升高等情，此有中山醫院107年1
    1月7日中山醫大附醫法務字第1070009593號函在卷可證（見
    原審卷二第25頁）。審諸彭○○於發生系爭事故後，處於昏迷
    狀態，並於間隔約40分鐘即抽血檢驗血液中酒精濃度，並非
    於彭○○死亡後始抽血檢驗，且短時間內血液中尚處於無菌狀
    態下，故於此時間內若血中含有酒精成份應與死後發酵無關
    ，另短時間內人體胃內食物尚未發酵或酒精不足以滲透器官
    、組織影響血中酒精濃度之機率，應不會影響或干擾酒精測
    量值，又急救抽血時包括酒精消毒或使用藥物，均無明顯影
    響血中酒精濃度檢測造成誤差，況中山醫院於抽取檢體時，
    係使用生理食鹽水，已如前述，故已無檢測產生之誤差可能
    性。況彭○○經中山醫院抽血檢驗顯示其血液內之酒精濃度為
    171mg/dL，即便扣除因細菌發酵而產生之50mg／dl、乳酸貢
    獻約酒精濃度的的200之1即0.855mg/dL，及乳酸去氫珻素數
    值達正常人體上限10倍之2000IU/L時，血液中酒精濃度上升
    之14.9mg /dL後，彭○○送醫當時所檢測之血液中酒精濃度仍
    高達105.245 mg/dL（171-50-0.855-14.9=105.245），仍超
    過系爭事故發生時之道路交通安全規則第114條第2款規定不
    得飲酒駕車標準甚多，難認該檢驗之血液中產生異常乳酸或
    乳酸去氫致生偽陽性之可能，上訴人以彭○○於系爭事故發生
    時其血液所含酒精濃度超過道路交通法令規定標準，屬酒後
    駕車，就系爭事故與有過失等語置辯，應屬有據，堪予採信
    。
  ⑶本件事故後採集之彭○○血液，以生化酵素法而為檢測酒精值
    ，雖未以頂空氣相層析儀測量法而為鑑定，然該抽取之血液
    已用盡，無從再為鑑定，且中山醫院以生化酵素法予以檢測
    ，又無證據證明顯有不可採之情事，本件尚非不可採為認定
    事實之依據，且經計算排除上開造成偽陽性因素之最大值後
    ，仍可認定彭○○有酒後駕車之事實。被上訴人仍否認彭○○有
    酒後駕車之事實，就此自應提出相當證據以實其說，被上訴
    人固然以臺灣高等法院101年度保險上字第29號、臺灣苗栗
    地方法院103年度保險字第1號民事判決、臺灣高等法院104
    年度交上易字第112號、103年度交上易字第236號、103年度
    交上易字第293號、104年度交上易字第200號、臺灣高等法
    院臺中分院106年度交上易字第1370號、101年度交上易字第
    1331號刑事判決、102年度重上字第123號民事判決及數則報
    導認生化酵素免疫分析法檢驗有偽陽性之可能（見原審卷一
    第150頁至第192頁），然細繹該等判決之事實，所檢驗之血
    液中酒精濃度甚低，仍在誤差值之範圍內因而有所爭議，已
    與本件檢驗之酒精濃度甚高而超出誤差範圍有所不同，自不
    足比附援引。又因系爭少年事件既係以檢驗方法為通案判定
    準則之方式，詢問法務部法醫研究所關於生化酵素免疫分析
    法檢驗有無偽陽性之可能，並非就本件個案之認定為詢問（
    見少調第1238卷第162頁），原審亦徵詢兩造是否再函請法
    務部法醫研究所以本件具體事實為鑑定，然兩造均稱以現有
    事證為判斷，無再為鑑定之必要等語（見原審卷二第184頁
    、第197頁），自不足以為被上訴人有利之認定。
  ⑷基上，己○○就本件肇事固有過失，而彭○○若未酒後駕車且注
    意車前狀況，保持適當安全距離等其餘安全措施，亦可避免
    本件事故發生，本院認彭○○酒後駕車之行為，對於損害之發
    生，亦與有過失，至為明確。彭○○既與有過失，依前開說明
    ，即應適用過失相抵之原則。基此，本院審酌系爭事故發生
    之情節，肇事雙方各自之過失因素，並參酌系爭鑑定報告結
    果認彭○○酒精濃度達到171mg/dL，嚴重影響其駕駛能力，未
    注意車前狀況，造成追撞，過失重大；己○○違反道路交通安
    全規則第128條規定，慢車在夜間行駛應開啟燈光的義務，
    與有過失等節，認彭○○應負之過失責任（為肇事主因）為8
    成，己○○應負之過失責任（為肇事次因）則為2成；被上訴
    人得請求上訴人應賠償金額之10分之2，屬公允適當。被上
    訴人所得請求上訴人連帶賠償之金額經計算後，甲○○為25萬
    5,973元【計算式：（4萬8,286＋23萬1,581＋100萬）×0.2＝25
    萬5,973元，元以下四捨五入】、丙○○為24萬3,684元【計算
    式：（21萬8,419＋100萬）×0.2＝24萬3,684元，元以下四捨
    五入】、丁○○、乙○○分別各為20萬元（計算式：100萬×0.2＝
    20萬元，元以下四捨五入）。逾此部分之請求均為無理由。
  ㈤己○○得向被上訴人請求連帶賠償精神慰撫金1萬6000元，並得
    與甲○○所支出之醫療費用抵銷，經抵銷後，甲○○得請求上訴
    人連帶賠償之金額為23萬9,973元：
  ⒈己○○反訴主張：彭○○於前揭時、地騎乘系爭機車，自後追撞
    其所駕駛之腳踏車，其因系爭事故受有左側腹壁擦挫傷、四
    肢多處擦挫傷、頭部及左側枕葉擦挫傷等傷害，業如前述，
    而彭○○就本件車禍之發生，應負8成之過失責任，己○○應負2
    成之過失責任，業經本院認定如前，是彭○○就本件車禍之發
    生有過失，且與己○○所受傷害間具有相當因果關係，堪予認
    定。
  ⒉依民法第1148條規定，繼承人自繼承開始時，除本法另有規
    定外，承受被繼承人財產上一切權利、義務。但權利、義務
    專屬於被繼承人本身者，不在此限。繼承人對於被繼承人之
    債務，以因繼承所得遺產為限，負清償責任。又按繼承人對
    於被繼承人之債務，以因繼承所得遺產為限，負連帶責任，
    同法第1153條第1項亦有明文。經查，彭○○因本件車禍傷重
    不治而於106年4月4日死亡，被上訴人4人均為其法定繼承人
    ，而彭○○就本件車禍之發生，應負8成之過失責任，是依前
    揭規定，被上訴人自應繼承彭○○對己○○應負侵權行為之損害
    賠償責任，並於繼承彭○○遺產範圍內負連帶責任。
  ⒊己○○因系爭事故之傷勢認定如上，其傷勢雖輕，然仍受有相
    當之精神上痛苦，是其依前揭規定請求精神慰撫金，核屬有
    據。被上訴人4人之學經歷、職業、經濟狀況，已如前述，
    另本院依兩造之陳述及職權所調閱之稅務電子閘門財產所得
    調件明細表資料，審酌己○○為91年生，系爭事故發生時就讀
    國中，彭○○與己○○之過失情節、彭○○業已死亡、己○○之身分
    、地位、經濟能力、受傷之程度及所受之精神上痛苦等一切
    情狀，認己○○所得請求之精神慰撫金，應以2萬元為適當，
    逾此部分請求，不應准許。己○○於系爭事故之過失比例為2
    成責任，已如前述，是己○○得請求被上訴人賠償金額之10分
    之8，屬公允適當。是其所得請求之金額應為1萬6千元（計
    算式：2萬×0.8＝1萬6千元），逾此部分之請求為無理由。
  ⒋末按二人互負債務，而其給付種類相同，並均屆清償期者，
    各得以其債務，與他方之債務，互為抵銷，民法第334條第1
    項本文定有明文。因己○○之過失，被上訴人甲○○請求上訴人
    連帶給付25萬5,973元；丙○○請求上訴人連帶給付24萬3,684
    元；丁○○、乙○○分別請求上訴人連帶給付20萬元，己○○因彭
    ○○之過失，於反訴中得請求被上訴人連帶給付1萬6千元，兩
    造上開互負之債務，均為金錢之債，且均已屆清償期者，其
    債之性質復非不能抵銷，而己○○表明先與甲○○所支出之醫療
    費用抵銷（見原審卷一第98頁反面），經抵銷後，甲○○得請
    求上訴人賠償之金額為23萬9,973元（計算式：25萬5,973－1
    萬6,000＝23萬9,973）。
六、末按給付有確定期限者，債務人自期限屆滿時起，負遲延責
    任。給付無確定期限者，債務人於債權人得請求給付時，經
    其催告而未為給付，自受催告時起，負遲延責任。其經債權
    人起訴而送達訴狀，或依督促程序送達支付命令，或為其他
    相類之行為者，與催告有同一之效力。民法第229條第1項、
    第2項定有明文。又遲延之債務，以支付金錢為標的者，債
    權人得請求依法定利率計算之遲延利息。但約定利率較高者
    ，仍從其約定利率。應付利息之債務，其利率未經約定，亦
    無法律可據者，年息為百分之5，民法第233條第1項、第203
    條亦有明文。本件被上訴人對上訴人之損害賠償債權，核屬
    無確定期限之給付，既經被上訴人起訴而於106年6月21日送
    達起訴狀於上訴人，有送達證書可憑（見原審中司調卷第81
    -82頁），上訴人迄未給付，當應負遲延責任。被上訴人請
    求自起訴狀繕本送達上訴人翌日（即106年6月22日）起，按
    年息5%計算之遲延利息，核無不合。
七、綜上所述，甲○○、丙○○、丁○○及乙○○分別本於侵權行為之法
    律關係，訴請上訴人依序連帶給付23萬9,973元、24萬3,684
    元、20萬元、20萬元，及均自106年6月22日起至清償日止，
    按年息5%計算之利息，為有理由，應予准許，逾此部分所為
    主張，則非有理，應予駁回。而己○○得請求被上訴人連帶給
    付之債權業已抵銷，而無餘額，其請求即屬無據，應予駁回
    ，其假執行之聲請亦因訴之駁回而失所依據，應併予駁回。
    原審就被上訴人上開不應准許部分，駁回被上訴人之請求及
    假執行之聲請，及就上開應准許被上訴人請求部分，為上訴
    人敗訴之判決，並為供擔保得、免假執行之諭知，均無不合
    。兩造就其敗訴部分分別提起上訴及附帶上訴，均指摘原判
    決不利己之部分不當，求予廢棄改判，為無理由，兩造之上
    訴及附帶上訴均應駁回。
八、本件事證已臻明確，兩造其餘之攻擊或防禦方法及所用之證
    據，經本院斟酌後，認為均不足以影響本判決之結果，爰不
    逐一論列，附此敘明。
九、據上論結，本件上訴及附帶上訴，均為無理由，爰判決如主
    文。
中　　華　　民　　國　　110 　年　　12　　月　　8 　　日
            民事第三庭     審判長法　官  黃玉清
                                 法　官  許旭聖
                                 法　官  涂秀玲
正本係照原本作成。
不得上訴。
                                 書記官  卓佳儀 
　　　　　　　　　　　　　　　　                 
中　　華　　民　　國　　110 　年　　12　　月　　8 　　日

附帶上訴聲明計算式：　　
甲○○ 38萬9,961元 （48,286＋231,581＋100萬）×0.5＝639,934元 639,934元-(抵銷)10,000元=629,934元 629,934元-(原審)239,973元=*389,961元 丙○○ 36萬5,526元 （218,419＋100萬）×0.5＝609,210元 609,210元-(原審)243,684元=*365,526元 丁○○ 30萬元 100萬×0.5＝50萬元 50萬元-20萬元=*30萬元 乙○○ 30萬元 100萬×0.5＝50萬元 50萬元-20萬元=*30萬元